【裁判字號】    96,易,2577
【裁判日期】    970131
【裁判案由】    傷害
【裁判全文】
臺灣高雄地方法院刑事判決              96年度易字第2577號
公  訴  人  臺灣高雄地方法院檢察署檢察官
被      告  甲○○○
被      告  乙○○
被      告  丙○○
上列被告因傷害案件，經檢察官提起公訴（96年度偵字第3950號
），本院判決如下：
    主  文
丙○○傷害人之身體，處有期徒刑壹年，減為有期徒刑陸月，如
易科罰金，以新臺幣壹仟元折算壹日。
甲○○○、乙○○均無罪。
    事  實
一、甲○○○與乙○○係母子，與丙○○毗鄰而居；雙方素來不
    睦。民國95年9 月16日上午10時前某時許，蕭元勝駕駛車牌
    號碼KL-956號曳引車前往乙○○住處，請乙○○維修前揭曳
    引車之無線電。當蕭元勝將該曳引車停放在高雄市小港區○○○路326 號丙○○住處前馬路上，由乙○○上車至駕駛座
    修理無線電時，丙○○突自其住處步至上開曳引車駕駛座旁
    ，對當時坐在駕駛座上之蕭元勝說「你車子停我這裡，我怎
    麼做生意？要停多久？」，蕭元勝回以「我檢查無線電，一
    下子就好。」丙○○聞之竟返回住處，持長柄鐮刀1 支，再
    步至上開曳引車副駕駛座，要求坐在副駕駛座上之乙○○下
    車。乙○○不從，丙○○竟基於傷害之犯意，於95年9 月16
    日上午10時18分許，在該曳引車副駕駛座車門前，以手高舉
    該長柄鐮刀，猛力敲擊前開曳引車之副駕駛座車門上，當時
    已搖上緊閉之車窗，使車窗玻璃破碎，碎片割傷乙○○，致
    乙○○受有右手食指裂傷0.8 公分、鼻部擦傷1X1 公分、頸
    部擦傷1X1 公分及左手第4 指擦傷1X1 公分之傷害。嗣乙○○報警查悉上情。
二、案經乙○○告訴高雄市政府警察局小港分局移送臺灣高雄地
    方法院檢察署檢察官偵查起訴。
    理  由
壹、證據能力之審酌：
一、按「被告以外之人於審判外之言詞或書面陳述，除法律有規
    定者外，不得作為證據。」刑事訴訟法第159 條第1 項固定
    有明文。惟按「被告以外之人於審判外之陳述，雖不符前4
    條之規定，而經當事人於審判程序同意作為證據，法院審酌
    該言詞陳述或書面陳述作成時之情況，認為適當者，亦得為
    證據。當事人、代理人或辯護人於法院調查證據時，知有第
    159 條第1 項不得為證據之情形，而未於言詞辯論終結前聲
    明異議者，視為有前項之同意。」刑事訴訟法第159 條之5
    亦規定甚明。本件告訴人乙○○、丙○○於警詢中之供述及
    高雄市立小港醫院診斷證明書，雖均屬被告以外之人於審判
    外之言詞或書面陳述，惟被告3 人於本院調查證據時，知有
    上情而未於言詞辯論終結前聲明異議，本院審酌該等陳述或
    係執法機關依法定程序詢問而做成，或係醫護人員依其專業
    所為之診斷證明，並無何違法不當之處，亦無不足採信之情
    況，認以之做為證據，應屬適當，該等陳述應有證據能力。
二、告訴人丙○○及證人葉黃金女、陳啟治於偵訊中之證詞，亦
    屬被告以外之人於審判外之陳述，依刑事訴訟法第159 條第
    1 項之規定，本不得做為證據。惟按被告以外之人於偵查中
    向檢察官所為之陳述，除顯有不可信之情況者外，得為證據
    ，刑事訴訟法第159 條之1 第2 項定有明文。上開陳述均係
    在檢察官前所做成，並均有具結擔保其陳述之正確性，並無
    何顯不可信之情況，依前開法條意旨，自得做為證據。
三、按刑事訴訟法第159 條之4 第2 款規定「從事業務之人於業
    務上或通常業務過程中所須製作之紀錄文書、證明文書」亦
    得為證據，立法意旨在於該等文書係「於通常業務過程不間
    斷、有規律而準確之記載... 大部分紀錄係完成於業務終了
    前後，無預見日後可能會被提供作為證據之偽造動機，其虛
    偽之可能性小，何況如讓製作者以口頭方式於法庭上再重現
    過去之事實或數據亦有困難，因此其亦具有一定程度之不可
    代替性，除非該等紀錄文書或證明文書有顯然不可信之情況
    ，否則有承認其為證據之必要。」（刑事訴訟法第159 條之
    4 立法理由第3 項參照），而卷附高雄市立小港醫院病歷係
    醫生或護士等醫護人員，於其通常診療業務過程中之記載，
    且完成於業務終了前後，而每位醫師診治之病人甚多，若不
    依賴病歷紀錄，亦難以全憑記憶就診治時之病情為正確之陳
    述，揆諸前開法條意旨，自得做為證據。
貳、有罪部分：
一、訊據被告丙○○固坦認曾於前開時地因蕭元勝將該曳引車停
    放在門口，而與蕭元勝及被告乙○○發生爭執，並持長柄鐮
    刀敲破車窗，車窗碎片割傷乙○○等情（見本院96年9 月7
    日準備程序筆錄第5 頁），然矢口否認有何傷害犯行，並辯
    稱：係因被告乙○○先持防身電擊器攻擊，其方取出長柄鐮
    刀砍斷電擊器後之金屬線，並憤而敲破車窗云云。惟查：
(一)被告丙○○持長柄鐮刀猛力敲擊前開曳引車緊閉之車窗，使
    車窗玻璃破碎，碎片割傷乙○○，致乙○○受有右手食指裂
    傷0.8 公分、鼻部擦傷1X1 公分、頸部擦傷1X1 公分及左手
    第4 指擦傷1X1 公分之傷害等情，為被告丙○○所自承，並
    經被告訴人乙○○於警詢中指述歷歷（見警卷第6 頁以下）
    ，核與證人蕭元勝於偵訊及本院審理中之證述相符（分見偵
    卷第40頁、本院97年1 月17日審判筆錄第4 頁以下），並有
    高雄市立小港醫院甲種診斷證明書在卷可稽（見警卷第16頁
    ），被告丙○○之犯行，已堪認定。
(二)被告丙○○固以前揭情詞置辯，證人葉黃金女亦於偵訊中證
    稱被告丙○○與被告乙○○、證人蕭元勝口角後，被告乙○○先搖下車窗，持防身電擊器射擊丙○○，被告丙○○遭該
    電擊器之飛針射中後，徒手扯斷電線，再回頭取出鐮刀，當
    時被告乙○○又將車窗搖上，被告丙○○才敲車窗云云。然
    據監視器畫面所示，被告乙○○上車後，被告丙○○即前往
    理論，但被告乙○○均未做任何搖下車窗或持防身電擊器射
    擊之動作，係被告丙○○先持長柄鐮刀揮舞，再敲破車窗被
    告乙○○方有從車內探頭出來之動作，有本院勘驗監視錄影
    光碟記錄可資證明（見本院96年10月19日準備程序筆錄第10
    頁以下），而監視錄影係以機械將當時影像記錄以供日後播
    放，幾無虛偽之可能，且證人蕭元勝於本院審理中亦明確證
    稱係丙○○先持鐮刀敲破車窗後被告乙○○方持防身電擊器
    反擊等語。是本件乃被告丙○○先持鐮刀敲破車窗，證人葉
    黃金女所述，及被告丙○○此部分辯解，與前開證據有違，
    應係卸責之詞，不足採信。
(三)綜上所述，本件事證明確，被告丙○○之辯解均不足使本院
    形成被告無罪之合理懷疑，其犯行堪以認定。
二、核被告丙○○所為，係犯刑法第277 條第1 項之傷害罪，爰
    審酌被告丙○○傷害他人身體，造成身體及精神上痛苦，犯
    後飾詞稱係被告乙○○先以防身電擊器攻擊，態度惡劣，前
    已4 度傷害被告乙○○、甲○○○或渠等之家人，經判處有
    期徒刑4 月，有本院95年度簡上字第89號判決書在卷可稽，
    竟又為本件犯行，顯然無視國家法令，有嚴懲之必要，惟告
    訴人乙○○所受傷勢尚非沈重，及其犯罪之動機、目的、手
    段等一切情狀，量處如主文所示之刑。被告犯罪時間在96年
    4 月24 日 前，亦無中華民96年罪犯減刑條例第3 條、第5
    條所定不得減刑之情形，應依該條例第2 條第1 項之規定予
    以減刑。被告丙○○減刑後之刑度在有期徒刑6 月以下，本
    院並審酌被告丙○○現無業，學歷為國小畢業，及其犯罪之
    情狀等，認其易科罰金之折算標準，以新臺幣1000元折算1
    日為適當。
參、無罪部分：
一、公訴意旨略以：於95年9 月9 日上午8 時41分許，因被告丙○○之外甥在高雄市小港區○○○路322 號被告甲○○○、
    乙○○共同住處前來回奔跑，引被告甲○○○與被告丙○○
    口角爭執，被告丙○○將所飼養之狗關入籠中後，旋即步至
    被告甲○○○住處上址，與佇立該處門前之甲○○○扭打。
    扭打中，被告甲○○○基於傷害之犯意，以不詳方式毆擊丙○○，致丙○○受有臉部及右手中指撕裂傷各0.5 公分及左
    肩擦傷。又被告乙○○於95年9 月16日遭被告丙○○以鐮刀
    敲破車窗傷害後，復基於傷害之犯意，對外射向被告丙○○
    胸部間，使該電擊器附帶之空氣飛針2 枚，刺穿被告丙○○
    之衣服，鉤住被告丙○○之皮膚，致被告丙○○受有前胸及
    上腹部刺傷之傷害，因認被告甲○○○、乙○○特亦涉犯刑
    法第277 條第1 項之傷害罪嫌。
二、按不能證明被告犯罪或其行為不罰者，應諭知無罪之判決，
    刑事訴訟法第301條第1項定有明文。又按「對於現在不法之
    侵害，而出於防衛自己或他人之行為，不罰。」，刑法第23
    條前段亦有明定。
三、公訴人認被告涉犯傷害罪嫌，無非係以被告乙○○於警詢及
    偵查中之供述、被告丙○○於警詢、偵查中之供述及於本院
    審理中之證述、高雄市立小港醫院診斷證明書、病歷、防身
    電擊器說明書及飛針照片、被告丙○○受傷照片等為其論據
    。
四、訊據被告甲○○○固坦認曾於上開時、地與被告丙○○發稱
    口角衝突，然堅詞否認有何傷害之犯意，並辯稱：當時被告
    丙○○攻擊伊，伊只有用手擋等語，經查：
(一)本件告訴人即被告丙○○於95年9 月9 日，與被告甲○○○
    扭打，而受有受有臉部及右手中指撕裂傷各0.5 公分及左肩
    擦傷之傷害，有監視錄影光碟勘驗紀錄可資參照，並有高雄
    市立小剛醫院丙○○病歷在卷可稽，應足認定。惟告訴人即
    被告丙○○雖受有上述傷害，但其上開傷害結果，是否係被
    告甲○○○正當防衛下所造成之結果，或係渠等出於傷害之
    犯意所為之傷害行為所致，即有究明之必要。
(二)95年9月9日案發時之情形，經本院勘驗結果如下：
（前略）
  11.攝影時間2006/09/09，08：42：23
    丙○○快速往甲○○○方向走來，丙○○有一直往甲○○○
    方向的動作，而甲○○○開始向後退
  12.攝影時間2006/09/09，08：42：24
    丙○○走到甲○○○面前左手持拳，甲○○○架起雙手，丙○○的左手抓著甲○○○的右手，高舉左手持拳，甲○○○
    的右手是向著丙○○的(不知道是因為手被丙○○拉開的掙
    扎反應，還是向丙○○揮擊，此動作無法判斷)，之後甲○○○的右手又向內彎曲 (應該是在防禦)，隨後丙○○就以
    左手持拳往甲○○○的右臉揮擊
  13.攝影時間2006/09/09，08：42：25
    丙○○第一拳揮擊之後，路人開始跑過來，丙○○與甲○○○雙方拉扯 (此時無法判斷是否有攻擊的動作)，甲○○○
    高舉右手持拳，丙○○高舉左手持拳，丙○○左手持拳第二
    次揮擊，甲○○○也同時有右手持拳往丙○○左臉頰揮去的
    動作 (依畫面判斷丙○○似乎有閃躲過甲○○○的攻擊)
  14.攝影時間2006/09/09，08：42：27
    丙○○在第二次揮擊之後拉了一下甲○○○的頭髮，兩人持
    續拉扯中，路人跑向二人，丙○○左手持拳高舉，甲○○○
    將右手彎曲，隨後兩人又繼續拉扯(兩人背對監視器，所以
    僅能判斷二人在拉扯，無法判斷是否有攻擊動作)
  15.攝影時間2006/09/09，08：42：28
    因兩人拉扯，丙○○把甲○○○的手甩開，路人跑過來想阻
    止二人，抓住丙○○的左手，丙○○右手抓著甲○○○，甲○○○的右手也往丙○○方向(無法判斷是推還是揮拳攻擊)
  16.攝影時間2006/09/09，08：42：29
    畫面右下方屋內有一名黑衣男子 (依當事人所呈資料應為陳
    啟治)走出，此時路人拉住丙○○，甲○○○舉右手向丙○○ (無法判斷是防禦還是攻擊)，甲○○○右手高舉，左手
    向著丙○○ (無法判斷是攻擊還是防禦，疑似甲○○○以左
    手抓著丙○○，高舉右手)，三人便在原地拉扯，陳啟治往
    三人方向走去
  17.攝影時間2006/09/09，08：42：30
    路人似乎拉不住丙○○，丙○○以左手第三次往甲○○○揮
    擊，甲○○○掉出畫面，丙○○繼續以左手持拳，白衣路人
    以及陳啟治上前阻止，四人離開畫面
  18.攝影時間2006/09/09，08：42：38
    丙○○於左邊中間畫面出現，兩人應仍在拉扯中 (依照丙○○的動作判斷應該還在扭打中)，丙○○的孫子從畫面右邊
    出現，站在右邊往四人的方向看過去
  19.攝影時間2006/09/09，08：42：54
    丙○○與一名疑似女子之人 (依當事人所呈資料應為丙○○
    太太)越過紅色箱型車車頭走道狗籠旁邊
  20.攝影時間2006/09/09，08：43：06
    白衣路人出現在左邊中間畫面，甲○○○、陳啟治也從畫面
    左邊中間出現，三人似有交談動作，之後勸阻的白衣路人便
    離去
（後略）
    是該日被告丙○○先一直往被告甲○○○逼近，被告甲○○○因而後退，被告丙○○仍以左手抓著被告甲○○○的右手
    ，高舉左手持拳攻擊，衡以當時被告丙○○來勢洶洶，被告
    甲○○○節節後退，被告丙○○更已舉拳揮擊，被告甲○○○因而舉右手揮動，其目的當在擋架被告丙○○之攻擊，之
    後被告丙○○持續攻擊，甚至連路人都無法拉住被告丙○○
    ，被告甲○○○只能繼續與被告丙○○拉扯，足見被告甲○○○辯稱係被告丙○○先出手攻擊，其僅係防衛等語，應可
    採信。是被告丙○○已先下手對被告甲○○○為傷害之行為
    ，自屬對於被告甲○○○之現在不法侵害行為。被告甲○○○以手部擋架，以其當時一手遭被告丙○○抓住，路人尚不
    及救援之情形下，此一排除侵害手段，乃屬防衛所必要，且
    其所實施之防衛行為所造成之傷害非重，並未過當。
(三)綜上所述，被告甲○○○所為，已符合正當防衛之要件。
五、另質諸被告乙○○亦坦承曾於前開時、地以防身電擊器射擊
    被告丙○○，惟堅詞否認有何傷害犯行，並辯稱：係因丙○○持鐮刀敲破車窗，出於正當防衛故以防身電擊器射擊被告
    丙○○等語。查被告丙○○於95年9 月16日遭被告乙○○以
    防身電擊器射擊，受有前胸及上腹部刺傷等情，固據被告乙○○坦承在案，並與告訴人即被告丙○○指訴相符，且有高
    雄市立小港醫院診斷證明書在卷可稽，復有監視錄影光碟勘
    驗紀錄可資參照，足以認定。惟本件係被告丙○○先持長柄
    鐮刀敲破車窗傷害被告乙○○，業如前述，且依證人蕭元勝
    所述，被告丙○○敲破車窗後，仍持長柄鐮刀揮舞，刀刃有
    一點點伸入車內等語（見本院97年1 月17日審判筆錄第5 、
    6 頁），證人蕭元勝雖另證稱當時被告丙○○若不站上車門
    邊，應該沒有辦法擊中被告乙○○云云，然此僅為證人蕭元
    勝個人推測之詞，況該鐮刀尚能伸入車內，實難謂全無傷害
    被告乙○○之可能。是被告丙○○既仍未罷手，而繼續向車
    內揮舞鐮刀，堪認被告丙○○對被告乙○○之侵害行為尚在
    繼續進行中。則被告乙○○以防身電擊器射擊應認為屬防衛
    之所必要，且依該防身電擊器操作說明書（置於偵卷證物袋
    中）所示，該電擊器僅癱瘓受攻擊者數分鐘，絕不致有終身
    傷害或性命之憂，以之防衛侵害尚未逾越必要程度。被告乙○○所為，亦符合正當防衛之要件。
六、綜上所述，被告乙○○、甲○○○之傷害行為，既係基於正
    當防衛所實施之相當且必要之行為，核已該當於刑法第23條
    前段之正當防衛之要件，依法應屬不罰，是揆諸前開規定，
    自應為被告乙○○、甲○○○無罪之諭知。
據上論斷，應依刑事訴訟法299 條第1 項前段、第301 條第1 項
，刑法第277 條第1 項、第41條第1 項前段，刑法施行法第1 之
1 條，中華民國96年罪犯減刑條例第2 條第1 項第3 款、第7 條
、第9 條，判決如主文。
本案經檢察官劉穎芳到庭執行職務。
中    華    民    國    97    年    1     月    31    日
                  刑事第九庭  審判長法  官    張世賢
                                    法  官    陳建和
                                    法  官    王奕勛
以上正本證明與原本無異。
如不服本判決應於收受本判決後10日內向本院提出上訴書狀，並
應敘述具體理由，如未敘述上訴理由者，應於上訴期間屆滿後20
日內補提理由書狀於本院（均須按他造當事人之人數附繕本）「
切勿逕送上級法院」。
中    華    民    國    97    年    2     月    1     日
                                    書記官    林晏光


司法院資訊處製作；財團法人民間司法改革基金會備份。
